【裁判字號】    97,消債更,1485
【裁判日期】    980518
【裁判案由】    更生事件
【裁判全文】
臺灣板橋地方法院民事裁定          97年度消債更字第1485號
聲  請  人  甲○○
上列當事人因消費者債務清理事件聲請更生，本院裁定如下：
    主  文
聲請駁回。
聲請費用由聲請人負擔。
    理  由
一、本件聲請意旨略以：聲請人因有不能清償債務之情事，目前
    債務總金額為新臺幣（下同）2,278,663元，前於民國95年5
    月間依中華民國銀行公會會員辦理無擔保債務協商機制，與
    最大債權金融機構中國信託商業銀行 (原花蓮區中小企業銀
    行)股份有限公司達成協商，雙方約定聲請人自95年6月起分
    120期，利率5% ，每月10日以28,461元依各債權銀行債權金
    額比例清償各項債務，直至全部清償為止，惟聲請人每月平
    均收入35,000元，而每月生活費用及依法應扶養之人等必要
    支出共計23,000元，每月收入扣除協商清償金額後，已不敷
    維持基本生活所需，故為繳納協商金額，聲請人四處借貸，
    苦撐十數期，終致不得已於97年6月間毀諾，由此可見，並
    非主觀惡意不履行協議，實因客觀上確有不可歸責於聲請人
    之事由，爰請求裁定准予更生云云。
二、按債務人對於金融機構因消費借貸、自用住宅借款、信用卡
    或現金卡契約而負債務，在聲請更生或清算前，應提出債權
    人清冊，以書面向最大債權金融機構請求協商債務清償方案
    並表明共同協商之意旨，消費者債務清理條例第 151 條第1
    項定有明文。而債務人與金融機構協商成立者，不得聲請更
    生或清算，但因不可歸責於己之事由，致履行顯有重大困難
    者，不在此限；消費者債務清理條例施行前，債務人依金融
    主管機關協調成立之中華民國銀行公會會員辦理消費金融案
    件無擔保債務協商機制與金融機構成立之協商，準用前項之
    規定，消費者債務清理條例第151 條第5 項、第6 項亦分別
    有明文可參。至於債務人聲請更生或清算不合程式或不備其
    他要件者，法院應以裁定駁回之，但其情形可以補正者，法
    院應定期間先命補正，復為同條例第8 條所明定。
三、次按前開法律規定之「但因不可歸責於己之事由，致履行顯
    有重大困難者，不在此限」，其立法意旨係基於債務清償方
    案成立後，應由債務人誠實遵守信用履行協商還款條件，惟
    於例外情形下發生情事變更，在清償期間收入或收益不如預
    期，致該方案履行困難甚或履行不能，因不可歸責於己之事
    由，始能聲請更生或清算。此規範意旨在避免債務人任意毀
    諾已成立之協商，濫用更生或清算之裁判上債務清理程序。
    蓋以債務清償方案係經當事人行使程序選擇權所為之債務清
    理契約，債務人應受該成立之協議所拘束。債務人既已與金
    融機構協商成立，如認該協商方案履行有其他不適當情形，
    自仍應再循協商途徑謀求解決。又所謂不可歸責於己之事由
    ，係指出於非己身所能控制之自然力或其他人為事由，具有
    猝然性而不能預知，非人力所能參與或所能阻止，而陷於不
    能履行承諾償還自己之債務者而言，例如：
  1.債務人於履行清償期間遭逢重大意外災害，如車禍、火災、
    或罹患重大不治之惡疾而喪失工作能力。
  2.債務人負擔家計生活之職業工作，突然非自願性失業，而可
    預見的、持續性的無法就業謀生。
  3.因遭逢不可抗力之天然災害，如地震、颱風、水災而因其損
    害甚鉅致無力清償等情事。
四、本院查：
(一)聲請人於消費者債務清理條例施行前，曾依照中華民國銀行公
  會會員辦理消費金融案件無擔保債務協商機制，與最大債權金
  融機構中國信託商業銀行 (原花蓮區中小企業銀行)股份 有限
  公司達成協商，雙方約定聲請人自95年6 月起分120 期，利率
  5%，每月10日以28,461元依各債權銀行債權金額比例清償各項
  債務，直至全部清償為止，截至97年6 月後毀諾，此有聲請人
  提出其協議書及無擔保債務還款計劃影本各一份為證，且觀諸
  聲請人提出之財團法人金融聯合徵信中心債權人清冊中「是否
  曾參與銀行公會債務協商」欄註記「Y 」一節亦明。準此，本
  件聲請人依上開協商機制與最大債權金融機構協商成立後，再
  向本院聲請更生，尚須符合「不可歸責於己之事由致履行顯有
  重大困難」之法定要件，方為適法。
(二)聲請人家庭生活支出及扶養費用負擔係聲請人於95年6 月協商
  成立當時已知悉之事實，聲請人當時盱衡其經濟狀況，既仍簽
  署協商協議書，同意中國信託商業銀行之無擔保債務還款計畫
  ，無論其資金係來自親友借貸、薪資或其他投資獲利，聲請人
  既同意與台新國際商業銀行協商成立，自有其籌措資金之來源
  ，自不得再以同一原因反覆爭執。且觀其於協商成立後，更可
  履行24期，其後始於97年6 月間毀諾，更可知道聲請人並非毫
  無能力履行上述協商條件。是聲請人徒執上開情事，主張其具
  不可歸責於己之事由，致對上開協商內容有履行不能或有重大
  困難等情形，而提出本件更生之請求，實無足取。況本件情形
  ，未據聲請人提出其協商成立後非自願離職之證明或收入減少
  、支出增加之相關證明，且聲請人於本院命其補正相關資料時
  ，亦僅自陳其於協商成立前、後之收入及必要支出未有太大異
  動等語，有聲請人陳報狀附卷可稽 (見本院卷第35頁)， 綜上
  ，自難認聲請人已舉證證明其於協商成立後，有何經濟狀況重
  大變更，或有何不可歸責於聲請人之事由，致履行協商顯有重
  大困難。
(三)聲請人於97年9 月11日向本院聲請更生後，已於98年4 月間與
  最大債權銀行中國信託商業銀行取得「個別協商一致性方案」
  之協議，並已簽立協議書，有中國信託商業銀行陳報狀附卷可
  稽。雙方約定約定分180 期、利率0%、由聲請人於每月清償中
  國信託銀行6,667 元。該個別協商一致性方案成立之債務清償
  期數及利率，是經債務人衡量自身經濟狀況後同意並簽署生效
  ，顯為當事人選擇並採為清償之方式所為之債務清理契約，債
  務人即應受該協議所拘束，足見債務人尚無不能清償或不能清
  償之虞。
五、綜上所述，本件聲請人既再與最大債權銀行金融機構協商成
    立個別協商一致性方案，且無因不可歸責於己之事由，致履
    行顯有重大困難之情形，即應屬聲請更生之要件不備，復無
    從補正，依首揭條文之意旨，自應駁回聲請人更生之聲請，
    爰裁定如主文。
六、至於所繳納郵務送達費3,060元，則待本件更生聲請事件確
    定後，如尚有剩餘郵資餘額，再予檢還聲請人，附此敘明。
中    華    民    國    98    年    5    月    18    日
                  民事第三庭  法  官    徐玉玲
上為正本係照原本作成
如不服本裁定，應於裁定送達後10日內，以書狀向本院提出抗告
，並繳納抗告費新臺幣1千元
中    華    民    國    98    年    5    月    18    日
                              書記官    陳靜怡


司法院資訊處製作；財團法人民間司法改革基金會備份。
